【裁判字號】    88,上,418
【裁判日期】    891031
【裁判案由】    分割共有物
【裁判全文】
臺灣高等法院臺南分院民事判決  八十八年度上字第四一八號   Ｋ
      上  訴  人  辰 ○ ○○.
      訴訟代理人  丙      ○
      上  訴  人  巳  ○  ○
                  寅  ○  ○
                  己  ○  ○
                  丁  ○  ○
                  癸  ○  ○
                  未  ○  ○
                  吳  王  曰
                  子  ○  ○
      兼右二人共同
      訴訟代理人  乙  ○  ○  .
      上  訴  人  戊  ○  ○  .
      兼 右 一 人
      訴訟代理人  午  ○  ○  .
      上  訴  人  甲  ○  ○  .
                  丑  ○  ○  住台北縣泰山鄉○○路○段三六０號十一樓
                  壬  ○  ○  住台北縣新莊市○○路四九０巷五號
                  卯  ○  ○  .
      兼右三人共同
      訴訟代理人  庚  ○  ○  .
      右  一  人
      訴訟代理人  乙  ○  ○  .
      被上訴人    辛  ○  ○.
右當事人間請求分割共有物事件，上訴人對於臺灣雲林地方法院中華民國八十八年八
月十七日八十六年訴字第五一號第一審判決提起上訴，本院判決如左：
      主      文
原判決廢棄。
兩造共有坐落雲林縣四湖鄉○○段二九六四地號、地目建、面積零點參零零零公頃土
地，其分割方法如附圖所示方案分割：
(一)編號Ａ1.部分面積零點零肆伍公頃、編號Ａ2.部分面積零點零零肆陸公頃、編號
  Ａ3.部分面積零點零零伍捌公頃、編號Ａ4.部分面積零點零零伍公頃、編號Ａ5.
  部分面積零點零零壹捌公頃、編號Ａ6.部分面積零點零零零玖公頃土地，分歸兩造
  按原應有部分比例保持共有，其中Ａ1.Ａ5.作為道路使用。
(二)編號Ｂ部分面積零點零貳捌參公頃土地，分歸上訴人丑○○、壬○○、及被上訴人
  共同取得，並按所有權應有部分各三分之一保持共有。
(三)編號Ｃ部分面積零點零零陸參公頃、及編號Ｈ部分面積零點零參玖捌公頃土地，分
  歸上訴人庚○○取得。
(四)編號Ｄ部分面積零點零壹零貳公頃土地，分歸上訴人癸○○取得。
(五)編號Ｅ部分面積零點零零玖捌公頃土地，分歸上訴人丁○○取得。
(六)編號Ｆ部分面積零點零壹零捌公頃土地，分歸上訴人己○○取得。
(七)編號Ｇ部分面積零點零壹零公頃土地，分歸上訴人吳王曰取得。
(八)編號Ｉ1.部分面積零點零壹零公頃、編號Ｉ2.部分面積零點零零柒零公頃、編號
  Ｉ3.部分面積零點零零柒零公頃、編號Ｉ4.部分面積零點零零柒肆公頃、編號Ｉ5.
  部分面積零點零零捌陸公頃之土地，均分歸上訴人寅○○取得。
(九)編號Ｊ部分面積零點零零玖捌公頃土地，分歸上訴人甲○○取得。
(十)編號Ｋ部分面積零點零零玖參公頃土地，分歸上訴人巳○○取得。
(十一)編號Ｌ部分面積零點零零柒陸公頃土地，分歸上訴人未○○取得。
(十二)編號Ｍ部分面積零點零零陸玖公頃土地，分歸上訴人乙○○取得。
(十三)編號Ｏ部分面積零點零零肆玖公頃土地，分歸上訴人子○○取得。
(十四)編號Ｎ部分面積零點零壹玖柒公頃土地，分歸上訴人辰○○○取得。
(十五)編號Ｐ部分面積零點零零玖陸公頃土地，分歸上訴人午○○取得。
(十六)編號Ｑ部分面積零點零壹零零公頃土地，分歸上訴人戊○○取得。
上訴人癸○○應提出貳拾壹萬貳仟元，補償被上訴人辛○○及上訴人壬○○、丑○○
各萬伍仟捌佰玖拾肆元，補償上訴人庚○○壹拾萬肆仟佰壹拾捌元；上訴人丁○
○應提出壹拾貳萬柒仟貳佰元，補償被上訴人辛○○及上訴人壬○○、丑○○各貳萬
壹仟伍佰拾柒元，補償上訴人庚○○陸萬貳仟伍佰捌拾玖元；上訴人己○○應提出
拾萬玖仟貳佰元，補償被上訴人辛○○及上訴人壬○○、丑○○各伍萬柒仟肆佰
拾壹元，補償上訴人庚○○壹拾陸萬陸仟玖佰零柒元；上訴人吳王曰應提出陸拾伍
萬柒仟貳佰元，補償被上訴人辛○○及上訴人壬○○、丑○○各壹拾壹萬壹仟貳佰柒
拾貳元，補償上訴人庚○○拾貳萬仟佰捌拾肆元。
第一審、第二審訴訟費用由兩造按原所有權應有部分比例負擔。
      事      實
甲、上訴人方面：
  子、上訴人辰○○○部分：
    一聲明：求為判決：
      (一)原審分割方案之判決廢棄。
      (二)請求按後附方案分割。
      (三)第一、二審訴訟費用由被上訴人負擔。
    二陳述：除與原判決記載者相同，予以引用外，補稱：
      (一)上訴人於原審表示不同意以原判決附圖丁案所示方法分割，因其所分得之Ｎ
        2.部分外窄內寬，無法建築，經在場之當事人皆表無異議修正，且法官亦同
        意處理，然第一審法院之判決，卻未將所附之圖丁案做修正，實難甘服。
      (二)原法院判決附圖，編號之Ｄ、Ｅ、Ｆ、Ｇ、Ｈ皆為既成房屋，Ｎ2.、Ｌ、Ｃ
        、Ｂ為空地，故若依附圖分割方案，而順沿既成房屋之形狀分割Ｎ2.、Ｌ、
        Ｃ、Ｂ，並無對共有人不利之處，主張按共有人事前協議好由寅○○提出之
        分割方案分割。
    三證據：除援用第一審所提證據外，提出分割圖影本，並請求履勘現場。
  丑、上訴人方面：
    一聲明：求為判決：均請求如後附分割方案分割。
    二陳述：上訴人巳○○、己○○、丁○○、未○○、戊○○、甲○○、丑○○、
      壬○○、午○○未於最後言詞辯論期日到庭，惟據彼等前此到庭所為之聲明及
      陳述，與到庭辯論之辰○○○、寅○○、乙○○、吳王曰、子○○、庚○○所
      為聲明及陳述，除與原判決記載者相同，予以引用外，補稱：
      (一)上訴人寅○○部分：
        主張採如後附方案分割：巷道及被佔用之土地，經十七位持分人決議，由各
        共有人按比例保持共有。原判決附圖Ｇ、Ｆ、Ｅ、Ｄ部分均已蓋好房屋，Ｃ
        、Ｌ、Ｎ2.部分，應按照房屋形狀分割，保留ＲＣ結構樓房避免拆損。（Ｐ
        ）午○○、（Ｑ）戊○○為保留之ＲＣ結構樓房，其面積寬度已定，故Ｐ、
        Ｑ上臨Ｈ的空地，仍得由其同宗Ｎ辰○○○分得。Ｉ5.的土地配屬，由大房
        寅○○分得，不必由寅○○和二房未○○、巳○○等三人抽籤決定配屬，但
        已徵得其二人的同意，（Ｉ5.）所增加之土地面積０‧０００八公頃，由Ｋ
        巳○○不足之面積０‧０００五公頃無償移轉，及Ｌ未○○不足之面積０‧
        ０００三公頃無償移轉，以利和諧。
      (二)上訴人巳○○、未○○部分：同意採寅○○之如後附圖方案分割。同意減少
        之土地無償移轉予寅○○。
      (三)上訴人甲○○部分：同意採寅○○之如後附圖方案分割。雖依八十九年八月
        二十八日複丈成果圖分得位置要拆除現有房屋之西邊部分，但仍同意該分割
        方案。
        不同意以北港地政事務所八十九年六月一日第五０四八號函文製作之複丈成
        果圖之方案分割，因分割後另須遷移房屋故不同意。
      (四)上訴人子○○、庚○○、己○○、丁○○、癸○○、乙○○、吳王曰部分：
        同意採後附分割方案分割，分割後Ａ1、Ａ2、Ａ3、Ａ4、Ａ5、Ａ6土地均願
        保持共有。
      (五)上訴人戊○○、午○○部分：同意採後附分割方案分割，分割後Ａ1、Ａ2、
        Ａ3、Ａ4、Ａ5、Ａ6土地均願保持共有。分割後所增減之二平方公尺土地，
        互相願以無償移轉。
      (七)上訴人丑○○、壬○○、卯○○部分：同意採後附分割方案分割，分割後上
        訴人丑○○、壬○○願與被上訴人辛○○四人保持共有；分割後就Ａ1、Ａ2
        、Ａ3、Ａ4、Ａ5、Ａ6部分土地均願繼續與全體共有人保持共有。
  三證據：除援用第一審證據外，另提出分割方案略圖影本，上訴人辰○○○、甲○
    ○分別請求履勘現場。
乙、被上訴人方面：
  一聲明：求為判決駁回上訴。
  二陳述：除與原判決記載相同者，予以引用外，補稱：同意採後附分割方案分割，
    分割後願與上訴人丑○○、壬○○保持共有；分割後就Ａ1、Ａ2、Ａ3、Ａ4、Ａ
    5、Ａ6部分土地均願繼續與全體共有人保持共有。
  三證據：援用第一審所提證據。
丙、本院依職權調閱台灣雲林地方法院八十六年度訴字第五一號分割共有物事件案卷
    、並請雲林縣北港地政事務所繪製新分割方案之土地複丈成果圖。
      理      由
一、本件上訴人巳○○、己○○、丁○○、未○○、戊○○、甲○○、丑○○、壬○
    ○、卯○○、午○○未於最後言詞辯論期日到庭，核無民事訴訟法第三百八十六
    條各款所列情形，爰依被上訴人之聲請，由其一造辯論而為判決。
二、原共有人卯○○於本案分割共有物繫屬後之八十八年一月二十五日將其就系爭土
    地之所有權應有部分一一四九六分之二五五出賣並移轉登記予上訴人丑○○，有
    土地登記簿謄本在卷可稽。因上訴人丑○○原即為訴訟當事人，依民事訴訟法第
    二百五十四條第一項之規定，於訴訟無影響。
三、本件被上訴人起訴主張：兩造共有坐落雲林縣四湖鄉○○段二九六四地號、地目
    建、面積零點三ＯＯＯ公頃土地（下稱系爭土地）為兩造所共有；兩造就系爭共
    有土地不能協議分割，又無因物之使用目的不能分割或約定不能分割之情形，爰
    依民法第八百二十三條第一項、第八百二十四條第二項之規定，求為採用後附方
    案判決分割系爭土地。
    上訴人吳陳碧蓮則以：如依原判決附圖丁案方法分割，其所分得之Ｎ２部分外窄
    內寬，無法建築，如順既成房屋之形狀分割，並無不利共有人之處，主張採後附
    分割方案。上訴人寅○○、巳○○、己○○、丁○○、癸○○、未○○、吳王曰
    、子○○、戊○○、午○○、甲○○、丑○○、壬○○、卯○○、庚○○等十五
    人部分：均同意採寅○○所提分割方法，分割後Ａ1、Ａ2、Ａ3、Ａ4、Ａ5、Ａ6
    等巷道及被佔用部分土地，均同意保持共有；除共有人辛○○、壬○○、卯○○
    、丑○○、癸○○、丁○○、己○○、庚○○、吳王曰間增減土地，按每平方公
    尺新台幣二萬一千二百元互相找補外，其餘寅○○、巳○○、未○○、午○○、
    戊○○間增減土地，不必互相找補等語資為抗辯。
四、被上訴人主張系爭土地為兩造共有，所有權應有部分為：上訴人寅○○六分之一
    、上訴人辰○○○十二分之一、上訴人甲○○、巳○○、戊○○、午○○各二四
    分之一、上訴人子○○四八分之一、上訴人乙○○二四０分之七、上訴人未○○
    二四０分之八、上訴人吳王曰一千分之四二、上訴人庚○○一千分之二０八、上
    訴人癸○○、丁○○、己○○各五七四八分之二二四、上訴人丑○○、壬○○及
    被上訴人辛○○各五七四八分之二五五，兩造間並無不分割之特約，系爭土地地
    目為建，亦無因物之使用目的不能分割之情形，惟無法達成協議分割之共識等情
    ，業據被上訴人提出地籍圖謄本及土地登記簿謄本為證，復為上訴人所不爭執，
    自堪信為真實。
五、按依民法第八百二十三條第一項、第八百二十四條第二項之規定，各共有人除因
    物之使用目的不能分割或契約定有不分割之期限者外，得隨時請求分割共有物；
    又分割之方法，不能協議者，法院得因任何共有人之聲請命為以原物分割於各共
    有人，或變賣共有物，以價金分配於各共有人。系爭土地為建地，性質上並無不
    能分割之情形，兩造間亦無不分割之約定，而又無法達成協議分割，揆諸前開規
    定，被上訴人訴請分割共有物，自無不合。
六、查系爭土地呈左右狹窄而南北寬略似呈長方形，右臨延平路，南濱海清路，其上
    北側及西側有約四至六公尺寬之巷道，南側臨海清路由左至右按序除巷道西邊有
    非共有人占有Ａ2.外，在巷道東側有上訴人戊○○、午○○所使用之加強磚造二
    層樓房、上訴人辰○○○所使用之磚造平房一棟、上訴人寅○○所使用之磚造平
    房五棟、上訴人乙○○所使用之磚造平房一棟、上訴人甲○○所使用之加強磚造
    二層樓房，沿延平路自南而北分別有上訴人甲○○所使用之加強磚造二層樓房、
    上訴人巳○○所使用之磚造平房、上訴人庚○○所使用之加強磚造二層樓房、上
    訴人吳王曰所使用之加強磚造三層樓房、上訴人癸○○、丁○○、己○○所使用
    之加強磚造二層樓房各一棟，分別經本院及原審法院勘驗現場，囑請雲林縣北港
    地政事務所現場鑑定，有勘驗筆錄及該所八六北地四字第一七三一號函附土地複
    丈成果圖可參（見原審卷第七一至七五、八一至八二頁、本院卷第四九至五四頁
    ）。
七、按共有物之分割，應依共有物之四周客觀環境情狀，顧慮全體共有人之利益，斟
    酌各共有人之使用現況及主觀因素，本於公平之原則，而為適當之分配。本件各
    有人在分割後，或部分仍要繼續保持共有，部分單獨所有，系爭土地依而以原物
    分配並無困難，故不宜變價分割，應以原物分配較妥。原判決固採原物分配作為
    分割方案，惟系爭土地上有現有既有巷道，及第三人占有地，兩造均合意在分割
    後繼續保持共有，原方案之留設巷道與現狀不符，則分配到現有既成巷道者，未
    承諾設定地役權，且或將會受無法利用建築較不利之後果，亦不妥適公平。本院
    為決定分割方案，審酌兩造現有房屋之坐落及既有巷道之位置、兩造之意願、分
    割後地形之完整、對外交通之便利、公平原則及使各共有人分得之土地日後能充
    分利用，上訴人甲○○亦表示雖會拆除西半部分現有房屋仍同意按該方案分割（
    見卷第一六五頁）等情，認採如附圖所示之方案分割較為妥適。
八、按以原物為分配時，如共有人中，有不能按其應有部分受分配者，得以金錢補償
    之，民法第八百二十四條第三項定有明文。
  (一)查兩造依上述方法分割，因此所分得之土地，不能按原應有部分比例分配，而有
    增減情形，各共有人應分配取得土地之增減面積詳如附圖例說明：就上訴人寅○
    ○與巳○○、未○○間增減八平方公尺，及上訴人午○○與戊○○間增減二平方
    公尺間已為協調，互不找補（見卷第七七至七八、一六五頁）。就被上訴人辛○
    ○、上訴人壬○○、丑○○減少三二平方公尺，上訴人癸○○增加十平方公尺，
    上訴人丁○○增加六平方公尺，上訴人己○○增加十六平方公尺，上訴人庚○○
    減少三十一平方公尺，上訴人吳王曰增加三一平方公尺部分，自應以金錢補償分
    得價值較低者，始得公平。
  (二)就系爭土地囑請雲林縣政府鑑定價格為每平方公尺均為新台幣二萬一千二百元，
    有雲林縣政府八十六年十二月七日八六府地價字第二九六０四號土地價格鑑定書
    附卷可稽（見原審卷第四八頁）。此鑑價結果可作為相關增減土地之共有人找補
    之計算標準。
  (三)依此計算各共有人因系爭土地分割後，受分配土地位置及增減分配土地面積，而
    應提出補償及應受補償之金額如左所示：（元以下四捨五入）。
    1.上訴人癸○○、丁○○、己○○、吳王曰各增加十、六、十六、三十一平方公
      尺，各應提出二十一萬二千元、一十二萬七千二百元、三十三萬九千二百元、
      六十五萬七千二百元，補償被上訴人辛○○、上訴人壬○○、丑○○、庚○○
      等人。
    2.被上訴人辛○○、上訴人壬○○、丑○○減少三十二平方公尺；上訴人庚○○
      減少三十一平方公尺。故上訴人庚○○受補償之比例為31/63 ；被上訴人辛○
      ○、上訴人壬○○、丑○○受補償之比例為32/63 ，三人間再按原所有權應有
      部分比例各三分之一分配受償額。
    3.從而：
      (1)上訴人癸○○應提出二十一萬二千元，補償被上訴人辛○○及上訴人壬○○
        、丑○○各三萬五千八百九十四元，補償上訴人庚○○一十萬四千三百一十
        八元。
      (2)上訴人丁○○應提出一十二萬七千二百元，補償被上訴人辛○○及上訴人壬
        ○○、丑○○各二萬一千五百三十七元，補償上訴人庚○○六萬二千五百八
        十九元。
      (3)上訴人己○○應提出三十三萬九千二百元，補償被上訴人辛○○及上訴人壬
        ○○、丑○○各五萬七千四百三十一元，補償上訴人庚○○一十六萬六千九
        百零七元。
      (4)上訴人吳王曰應提出六十五萬七千二百元，補償被上訴人辛○○及上訴人壬
        ○○、丑○○各一十一萬一千二百七十二元，補償上訴人庚○○三十二萬三
        千三百八十四元。
九、綜上所述，被上訴人以共有人身分，依民法第八百二十三條、第八百二十四條第
    二項規定，請求判決分割系爭共有土地，原審判決以原物分割，固無不合，惟未
    考慮現有巷道及被占用土地，即有未洽；上訴意旨指摘原判決不當，求予廢棄改
    判，為有理由。自應由本院予以廢棄改判，以如附圖分割方案之分割方法如主文
    第二項所示，並諭知共有人間增減土地差額之補償，如主文第三項所示。末查本
    件被上訴人雖受敗訴判決，惟其於第一審及本院準備程序中所為之抗辯，均係按
    當時訴訟程度防衛其權利所必要等情，爰諭知兩造共同負擔本件訴訟費用如主文
    第四項所示。
十、據上論結，本件上訴人之上訴為有理由，依民事訴訟法第四百五十條、第七十八
    條、第八十一條第二款、第八十五條第一項前段、第四百六十三條、第三百八十
    五條第一項前段，判決如主文。
中      華      民      國    八十九    年      十      月    三十一    日
                                    臺灣高等法院臺南分院民事第三庭
~B1審判長法官  林    輝    雄
~B2      法官  莊    俊    華
~B3      法官  丁    振    昌
右為正本係照原本作成。
如對本判決上訴，須於判決送達後二十日內向本院提出上訴狀；未表明上訴理由者，
應於上訴後二十日內向本院提出理由書。
中      華      民      國    八十九    年      十一    月      三      日
~B法院書記官  黃    惠    美


司法院資訊處製作；財團法人民間司法改革基金會備份。
